【裁判字號】    96,訴,9436
【裁判日期】    980430
【裁判案由】    清償債務
【裁判全文】
臺灣臺北地方法院民事判決              96年度訴字第9436號
原      告  甲○○
訴訟代理人  劉淑琴律師
被      告  丙○○原名沈智芳.
訴訟代理人  陰正邦律師
受告知人    丁○○
上列當事人間請求清償債務事件，本院於民國98年4月9日言詞辯
論終結，判決如下：
    主  文
被告應給付原告新臺幣壹佰參拾柒萬肆仟貳佰壹拾貳元，及自民
國九十七年四月十二日起至清償日止，按年息百分之五計算之利
息。
原告其餘之訴駁回。
訴訟費用由被告負擔二分之一，餘由原告負擔。
本判決原告勝訴部分，於原告以新臺幣肆拾伍萬捌仟元為被告供
擔保後，得假執行。但被告如以新臺幣壹佰參拾柒萬肆仟貳佰壹
拾貳元為原告預供擔保，得免為假執行。
原告其餘假執行之聲請駁回。
    事實及理由
壹、程序方面：
    按訴狀送達後，原告不得將原訴變更或追加他訴，但請求之
    基礎事實同一、擴張或減縮應受判決事項之聲明者，不在此
    限，民事訴訟法第255條第1項第2、3款定有明文。本件原告
    於起訴時僅列戊○○為被告（起訴狀誤載為「乙○○」，已
    歿，原告於民國97年8月1日撤回此部分起訴），聲明請求：
    「被告戊○○應給付原告新臺幣（下同）37萬3160元」，係
    主張原告與戊○○及丙○○（原名沈智芳）、受告知人丁○○簽訂房屋合夥買賣協議書（下稱系爭協議書），約定共同
    購買坐落高雄市○○區○○路13巷38號7（含8樓）房地（下
    稱系爭房地），由原告預付自備款及全權處理買賣事宜，惟
    系爭房地未能於2年內出售，遭貸款銀行查封拍賣後，仍不
    足清償欠款，原告已陸續向貸款銀行清償，自應由戊○○、
    丙○○、丁○○等人與原告共同分擔等情，嗣於96年10月11
    日言詞辯論期日具狀追加被告丙○○，聲明請求：「被告丙○○應給付原告261萬764 7元，及如附表2所示之利息」（
    見本院96年度北簡字第39429號卷第58頁），核原告追加被
    告丙○○所主張之事實，與原訴之基礎事實同一，與前開規
    定並無不符，應予准許。又原告就被告丙○○部分，於97年
    5月2日具狀變更聲明為：「被告應給付原告268萬6563元，
    及如附表2所示之利息」（見本院卷第49頁），復於97年8月
    1 日具狀變更聲明為：「被告應給付原告183萬6563元，及
    自起訴狀繕本送達之翌日起至清償日止，按年息5％計算之
    利息」（見本院卷第142頁），於98年3月13日言詞辯論期日
    變更聲明為：「被告應給付原告171萬1831元，及自起訴狀
    繕本送達之翌日起至清償日止，按年息5％計算之利息」（
    見本院卷第215頁背面），核屬擴張或減縮應受判決事項之
    聲明，依前開規定，尚無不合，亦應准許。
貳、實體方面：
一、原告起訴主張：
  （一）原告與被告、受告知人、戊○○於86年3月31日簽訂系
        爭協議書約定共同購買系爭房地，由原告預付自備款及
        全權處理買賣事宜，並將系爭房地登記在原告名下，以
        原告為借款人，系爭房地為擔保物，向合作金庫銀行辦
        理房屋貸款，原告預付之自備款187萬元，由被告與受
        告知人、戊○○按月向原告攤還利息7480元，每人每月
        應付之銀行貸款利息則為2萬6250元，由渠等交予原告
        向貸款銀行給付。
  （二）原告與被告、受告知人、戊○○計畫於系爭房地購入後
        2 年內，轉售系爭房地賺取差價獲利，故約定在系爭房
        地購買後2年內僅向貸款銀行按月清償利息，而不清償
        本金，惟系爭房地事後因房價下跌，未能於2年內轉售
        ，貸款銀行遂要求原告清償貸款本金，惟被告、受告知
        人、戊○○等人自88年5月1日起，不但未依系爭協議書
        約定給付每人每月之銀行貸款利息2萬6250元，復拒絕
        分攤應向銀行清償之貸款本金及陸續發生之利息，致系
        爭房地遭銀行聲請查封拍賣，經拍賣結果，仍不足清償
        本息，尚欠995萬4680元，經銀行向原告催討後，原告
        已陸續清償564萬1208元，自應由4人平均分擔，每人應
        分擔之金額為141萬302元。
  （三）又被告自88年5月1日起，即未再依系爭協議書之約定給
        付每月應付之銀行貸款利息2萬6250元予原告，迄至90
        年2月止，原告共計繳納112萬8396元，自應由4人平均
        分擔，每人應分擔之金額為28萬2099元，另系爭房地之
        房屋稅與地價稅自購買翌年起（即87年）即由原告代為
        繳納迄至91年間為止，合計約7萬7720元（53354+24366
         =77720），亦應由4人平均分擔，每人應分擔之金額為
        1萬9340元，是被告應分擔之金額合計171萬1831元（00
        00000+282099+19340=0000000），爰依系爭協議書之約
        定及民法第678條第1項規定提起本件訴訟等語。並聲明
        ：(一)被告應給付原告171萬1831元，及自起訴狀繕本送
        達之翌日起至清償日止，按年息5％計算之利息。(二)願
        供擔保請准宣告假執行。
二、被告則以：
  （一）按合夥非有獨立之人格，其財產為合夥人全體公同共有
        ，故合夥人因合夥事務所支出之費用，依民法第678條
        規定求償者，相對人為他合夥人全體，而非合夥，故原
        告僅以被告1人為相對人提起訴訟，當事人適格顯有欠
        缺，應於程序上駁回之。
  （二）本件合夥約定之期限為2年，即自86年3月31日起至88年
        月30日止，系爭房地業經處分，合夥事業不能完成，合
        夥事業已消滅，原告遲未提出帳冊、憑證等予被告進行
        清算，依系爭協議書第1條第2款約定：「甲乙丙丁採共
        同持分制，該屋每人持分25％，費用亦共同分擔」，惟
        原告以1人名義登記為己有，未依約按每人25％持分登
        記為共有，且費用亦未共同分擔，以合作金庫銀行放款
        帳務序時記錄明細表之記載，原告貸款金額為1100萬元
        ，與系爭協議書所載1080萬元不同；自銀行撥款日86年
        6月25日至90年3月30日止，利息最高為8萬3482元，最
        低為7萬2769元，與協議書上所載10萬5000元（計算式
        ：26250X4=105000）相距甚遠；依系爭協議書之記載，
        每人每月應分擔利息為3萬4810元（計算式：房屋貸款
        利息26250元+自備款利息8560元=34810元），惟被告繳
        給原告之第1年利息（86年4月6日至87年4月6日）合計3
        萬5395元，與系爭協議書之內容不符，被告每月多繳58
        5元，1年多繳7020元；原告以銀行調高利息為由，調整
        第2年利息（87年4月6日至88年4月6日），超過銀行實
        際貸款利息每人應分擔額2萬870元，且未與其他人協議
        ，每位合夥人所繳利息均不同。再者，原告除系爭協議
        書外，從未提供房屋資料、利息繳款單等各種明細供合
        夥人查核，復始終未將系爭房地登記為4人共有，2年屆
        期亦未妥為處理放任銀行拍賣，應由原告自行負責。
  （三）本件合夥已因2年之存續期限屆滿，且未能按初始共同
        計畫在2年內轉售系爭房屋以賺取差價之目的事業不能
        完成而歸於解散：系爭協議書雖未有「訂為2年存續期
        限」之明文，然契約之解釋，應探求契約當事人之真意
        ，本應通觀契約之全文，依誠信原則，從契約之主要目
        的及經濟價值等作全般之觀察，是本件合夥之主要目的
        本在「2年內轉售系爭房地以賺取差價」，而各方之出
        資為「銀行貸款」與「自備款」之利息，至於眾人所開
        立各316萬8000元（或323萬5000元）之支（本）票僅意
        在擔保各方履行其利息出資義務之押金，並非本件合夥
        出資義務之一部分，再同時對照系爭協議書第1條第3款
        ：「如任何一方違約，違約者將負擔2年的利息費用」
        ，足見本件合夥之經濟價值顯然僅限於利息之出資，基
        於「2年內轉售系爭房地以賺取差價」之目的，始要求
        違約者需負擔本件合夥存續期限之利息。本件合夥早已
        解散，原告遲至今日無法提出買賣契約原本、預付自備
        款214萬元（按：被告甚且受原告之誤導致逾原約定出
        資利息範圍而另付出自備款214萬元之4分之1即53萬500
        0元）之證明等各件繳款證明暨單據、亦未依法清算，
        自不能將88年5月起關於系爭房地之任何費用加諸於被
        告。
  （四）原告執行合夥事務未盡其報告義務，屢經被告要求仍置
        之不理，於2年內未依約轉售，致多年後遭銀行查封拍
        賣而發生更嚴重之損害，亦未依約將系爭房地登記為4
        人共有等，是即便於行清算程序，原告亦需負賠償責任
        ，倘鈞院認原告之請求一部或全部為有理由，則被告並
        以上述原告違約、違法所生之損害賠償請求權予以抵銷
        ，又系爭房地於88年4月以後之房屋稅及地價稅，並非
        被告所應分擔，故原告此部分請求為無理由。
  （五）原告因重大過失未妥為執行本件合夥事務，致被告與戊○○於89年間對原告提出詐欺等告訴，足證渠等經營理
        念不合，互信基礎已失，已無共同繼續事業之信任與基
        礎，且原告復未能2年期限內轉售系爭房地，依民法第
        692條第3款規定，本件合夥之目的事業已不能完成，應
        歸於解散，又被告於86年3月31日簽訂系爭協議書之日
        起，2年內始有就本件合夥事務出資及支付費用之義務
        ，自88年4月起本件合夥因存續期限屆滿而解散，原告
        未依約進行清算，且因重大過失致有受損之費用及責任
        ，均應由原告自負責任，是原告於本件之請求均無理由
        等語置辯。
  （六）聲明：
      1.原告之訴及假執行之聲請均駁回。
      2.如受不利之判決，願供擔保請准宣告免為假執行。
三、兩造不爭執之事項：
  （一）原告與被告、受告知人、戊○○於86年3月31日簽訂系
        爭協議書，約定共同購買系爭房地，總價1200萬元，加
        上增值稅50萬元、代書費約5萬元、佣金12萬元，合計
        1267萬元。
  （二）原告以自己名義購入系爭房地，登記為所有權人，並以
        系爭房地為擔保，向合作金庫銀行貸款1100萬元。
  （三）被告已依系爭合夥協議書之約定，給付應分擔自備款本
        金53萬5000元，及自86年4月1日起至88年4月30日止之
        每月應分擔銀行貸款利息2萬6250元予原告。
  （四）系爭房地未能於購買2年內轉售，被告、受告知人、戊○○自88年5月1日起，未給付每月應分攤銀行貸款利息
        2 萬6250元予原告，亦未分攤應向銀行清償之房屋貸款
        本金，原告自88年5月1日起至90年2月止向銀行還款合
        計112萬8396元。
  （五）系爭房地於93年11月間經法院查封拍賣結果，仍不足清
        償本息，尚欠995萬4680元，原告陸續清償564萬1208元
        。
  （六）原告已向高雄市稅捐稽徵處繳納系爭房地之房屋稅5萬
        3354元及地價稅2萬4366元，合計7萬7720元。
四、本件之爭點為：
  （一）系爭協議書之性質為何？原告向被告提起本件請求，其
        當事人是否適格？
  （二）原告向被告請求分擔其支付之代墊費用，有無理由？
五、得心證之理由：
  （一）系爭協議書之性質為何？原告向被告提起本件請求，其
        當事人是否適格？
      1.按民法之合夥，係指二人以上互約出資以經營共同事業
        ，分享其營業所生之利益及分擔所生損失之契約，此觀
        之民法第667條第1項之規定自明，是合夥應就如何出資
        及共同事業之經營為確實之約定，始足當之，倘僅單純
        出資取得財產，而未約定經營共同事業者，縱將來可獲
        得相當之利益，自僅屬合資或共同出資之無名契約（最
        高法院94年度臺上字第1793號裁判參照）。準此而論，
        合夥之經濟目的在於共同事業之積極經營，而非單純共
        同出資取得特定財產而期待該財產將來可獲得自然漲價
        之利益，故如僅共同出資取得財產，而未有經營共同事
        業之約定者，即非合夥，而為合資，此觀諸民法第671
        條關於合夥事務之執行，第676 、677條關於事務年度
        之結算及損益分配，第681條關於合夥人對合夥債務之
        連帶責任等規定，均係著重於合夥事務之執行及盈虧之
        分配，而非單純期待利益之自然發生等情即明。
      2.原告主張兩造與受告知人、戊○○共同購買系爭房地之
        目的在於轉售牟利乙節，業據提出系爭協議書為證（見
        本院96年度北簡字第39429號卷第6頁），其上約定：「
        甲方（即原告）為法定代表人，全權處理買賣事宜」、
        「甲乙丙丁採共同持分制，該屋每人持分25％，費用亦
        共同分擔」、「該屋賣出時的價格，甲乙丙丁均有優先
        承購權」，並經證人即受告知人丁○○到庭證述明確（
        見本院卷第129頁背面、第139頁），復為被告所不爭執
        ，堪可認定，足見兩造與受告知人、戊○○共同購買系
        爭房地之經濟目的，僅在於單純轉售賺取價差，並非以
        經營共同事業為目的，核其性質，應屬合資，或共同出
        資之無名契約，而非合夥。
      3.被告抗辯系爭協議書之性質為合夥乙節，雖原告於本院
        審理時表示無意見，並追加民法第678條第1項規定，請
        求償還因合夥事務所支出之費用（見本院卷第191頁背
        面、第197頁），惟原告起訴時係依據系爭協議書請求
        ，且其主張之原因事實係兩造與受告知人、戊○○間有
        共同出資購買系爭房地之契約關係，被告應分擔之比例
        為4分之1，而本於系爭協議書就被告應負擔並由其先行
        代墊之費用為請求，則原告主張合夥關係之論述，顯係
        基於共同出資購買系爭房地之原因事實所為之法律意見
        。又法院就當事人所起訴主張之原因事實，判斷其法律
        上之效果，本即屬法院之職權，並不受當事人所述法律
        上見解之拘束，故當事人就已證明事實之法律效果，並
        不負有提出正確法律見解之義務，而係由法院就其認定
        之事實，本於職權為法律效果之判斷，是以，當事人就
        就已證明事實陳述法律效果上之見解，並無拘束法院之
        效力。依此，兩造與受告知人、戊○○共同購買系爭房
        地之法律效果，應屬合資或共同出資之無名契約，而非
        合夥，則被告就此原因事實之法律效果，雖認屬合夥，
        且為原告所不爭執，然本院並不受渠等此項法律見解之
        拘束，本院仍基於職權就兩造間之原因事實為法律上判
        斷及准駁之審酌。
      4.被告雖抗辯原告僅以丙○○為被告，未以全體合夥人為
        被告，當事人適格顯有欠缺云云，惟按當事人適格，係
        指當事人就具體特定之訴訟，得以自己之名義為原告或
        被告，而受為訴訟標的法律關係之本案判決之資格而言
        ，本件兩造與受告知人、戊○○簽訂系爭協議書，共同
        購買系爭房地之法律效果，屬合資，或共同出資之無名
        契約，而非合夥，已如前述，則原告依系爭協議書之約
        定，請求被告分擔其代墊之各項費用，此項金錢給付之
        性質上屬可分之債，若債務人有數人，債權人本可對各
        債務人分別請求返還，並非必須一同起訴，亦即本件原
        告之請求，非屬訴訟法上固有必要共同訴訟之類型，從
        而，原告對被告單獨起訴，並無不合，被告抗辯原告提
        起本件訴訟，其當事人適格顯有欠缺云云，不足採取。
  （二）原告向被告請求分擔其支付之代墊費用，有無理由？
      1.原告主張系爭房地經銀行拍賣結果，不足額為995萬46
        80元，原告陸續清償之金額合計564萬1208元，此部分
        應由被告按4分之1之比例共同分擔乙節，業據提出臺灣
        高雄地方法院民事執行處強制執行金額計算書分配表、
        本院民事執行處94年8月11日北院錦94執天字第38 73號
        函、本院提存所94年度取字第3281號領取提存物請求書
        、合作金庫銀行收款明細、支票、牌告利率表等件為證
        （見本院96年度北簡字第39429號卷第62至67 頁），並
        有合作金庫銀行光華分行98年2月19日合金光華催字第
        0980000741號函在卷可稽（見本院卷第188-1 頁），且
        被告對於上開金額並不爭執，應堪信實，則依系爭協議
        書第1條第2款約定：「甲乙丙丁採共同持分制，該屋每
        人持分25％，費用亦共同分擔」，原告請求被告比例分
        擔此部分費用141萬302元（0000000/4 =0000000），即
        屬有據。
      2.原告主張被告自88年5月1日起即未再給付每月銀行貸款
        利息予原告，迄至90年2月止，原告代墊之銀行利息合
        計112萬8396元乙節，業據提出合作金庫銀行放款帳務
        序時紀錄明細表乙份為證（見本院卷第55頁），且被告
        對於上開金額並不爭執，自堪信為真實，則原告依系爭
        協議書之約定，請求被告分擔此部分費用28萬2099元（
        計算式：0000000/4=282099），即屬正當。
      3.原告主張其代繳系爭房地自購買翌年（即87年）起至91
        年止之房屋稅5萬3354元、地價稅2萬4366元，合計7萬
        7720元乙節，業據提出高雄市稅捐稽徵處左營分處96年
        10月24日高市稽左服字第0968024630號函暨所附各年度
        應納房屋稅及地價稅一覽表為證（見本院卷第54、55頁
        ），且被告對於上開金額並不爭執，堪信屬實，則原告
        依系爭協議書之約定，請求被告分擔此部分費用1萬943
        0元（計算式：77720/4=19430），亦為有理由。
      4.綜上，被告應分擔之費用合計171萬1831元（計算式：
        0000000+282099+19430=0000000），惟被告抗辯其溢付
        自備款及自86年4月起至88年4月止之利息等語，經查：
      (1)自備款部分：依系爭協議書之約定，系爭房地總價1267
        萬元，銀行貸款1080萬元，自備款為187萬元，然原告
        實際上以系爭房地向合作金庫銀行貸款1100萬元，該行
        並以此計算每月應繳納之利息，有合作金庫銀行光華分
        行97年5月26日合金光華催字第0970002245號函暨所附
        貸款相關資料為憑（見本院卷第73至87頁），此為兩造
        所不爭執，則原告預付之自備款金額即應為167萬元（
        計算式：00000000-00000000=0000000），而非187萬元
        ，依此計算被告應分擔之金額為41萬7500元（計算式：
        0000000/4=417500），惟被告給付原告之自備款金額為
        53萬5000元，有支票及委託代收票據申請書等件在卷可
        佐（見本院卷第128頁背面、第129頁），且為原告所不
        爭執，已逾被告應分擔之自備款，被告溢付之金額為11
        萬7500元（計算式：000000-000000=117500），是被告
        抗辯溢付部分應予扣除，為有理由。至原告主張自備款
        部分係其向銀行借貸，被告應分擔貸款利息云云，然為
        被告所否認，原告就此部分復未舉證以實其說，自難遽
        採。
      (2)房屋貸款利息部分：原告主張被告已給付86年4月至88
        年4月之房屋貸款利息每月2萬6250元等語，為被告所不
        爭執（見本院卷第218頁），依此計算被告給付之房屋
        貸款利息合計65萬6250元（26250X25=656250），惟依
        卷附合作金庫銀行放款帳務序時紀錄明細表之記載（見
        本院卷第55頁），該行係於86年6月25日撥款1100萬元
        ，並於同日起算利息，截至88年4月止（原告自88年5月
        起未繳息），利息合計174萬4525元（計算式：77917+2
        2621+78915+79063+79063+96915+79063+80245+83482+
        83417+83417+83417+83417+83417+83224+82836+82311+
        81950+80208+80035+79796+79796=0000000），則被告
        應分擔之部分為43萬6131元（0000000/4=436131，元以
        下四捨五入），而被告已給付原告65萬6250元，業如前
        述，此為兩造所不爭執，已逾被告應分擔之利息，被告
        溢付之金額為22萬119元（計算式：000000-000000=220
        119），是被告抗辯溢付部分應予扣除，亦為有理由。
      (3)從而，原告請求被告應分擔之費用合計171萬1831元，
        扣除被告溢付之自備款11萬7500元及貸款利息22萬119
        元後，被告尚應給付原告137萬4212元。
      5.被告另抗辯縱認原告得請求分擔其所支出之費用，惟此
        係原告處理事務有過失所致，被告得依民法第680條準
        用第544條規定，主張對原告有損害賠償請求權，並於
        本件訴訟中抵銷之云云，然此必須執行合夥事務之合夥
        人因處理合夥事務有過失，或因逾越權限之行為所生之
        損害，始負賠償之責，本件兩造間屬合資或共同出資之
        無名契約，而非合夥關係，業如前述，是被告主張依民
        法第680條準用第544條規定，已有未洽，且被告對於原
        告有何過失？或逾越權限之行為？其事實依據為何？與
        所生之損害有何因果關係？均未舉證證明，而房地產之
        買賣，本即存在一定之風險，受市場景氣之影響，漲跌
        互見，並非必然增值，此為眾所周知之經驗法則，被告
        既與原告、受告知人、戊○○合資購買系爭房地，自應
        對此有所認知，並應共同負擔盈虧，始為合理，是以，
        被告僅以原告未能於2年內轉售系爭房地獲利，即謂原
        告應負損害賠償責任云云，不足採取。
六、綜上所述，兩造與受告知人、戊○○共同購買系爭房地之目
    的在於轉售牟利，核其性質，屬合資或共同出資之無名契約
    ，而非合夥，原告對被告提起本件訴訟，其當事人適格並無
    欠缺，被告就原告代墊之費用，應按4分之1比例分擔171 萬
    1831元，惟扣除被告溢付之自備款11萬7500元及貸款利息22
    萬119元後，尚應給付原告應分擔金額137萬4212元。從而，
    原告依系爭協議書之約定，請求被告給付137萬4212元，及
    自起訴狀繕本送達之翌日即97年4月12日起（原告追加起訴
    狀繕本並未合法送達被告，惟被告至遲於97年4月11日言詞
    辯論期日即知悉）至清償日止，按年息5％計算之利息，為
    有理由，應予准許，至逾此部分之請求，尚屬無據，應予駁
    回。
七、假執行之宣告：原告陳明願供擔保，聲請宣告假執行，就其
    勝訴部分，經核無不合，爰酌定相當擔保金額准許之，至原
    告敗訴部分，其假執行之聲請，已失所附麗，應予駁回。
八、本件事證已臻明確，兩造其餘攻擊防禦方法及舉證，核與判
    決結果無影響，爰不再一一論列，附此敘明。
九、據上論結，本件原告之訴為一部有理由、一部無理由，依民
    事訴訟法第79條、第390條第2項、第392條第2項，判決如主
    文。
中    華    民    國    98    年    4     月    30    日
                  民事第二庭    法   官  鍾素鳳
以上正本係照原本作成。
如對本判決上訴，須於判決送達後20日內向本院提出上訴狀。
中    華    民    國    98    年    4     月    30    日
                                書記官   林玗倩


司法院資訊處製作；財團法人民間司法改革基金會備份。
